ACORDAO-COMPLETO-2354279

ACÓRDÃO 4317/2019 ATA 19/2019 - PRIMEIRA CÂMARA

VISTOS, relatados e discutidos estes autos de tomada de contas especial instaurada pelo Fundo Nacional de Saúde/Ministério da Saúde, em desfavor da sociedade empresária Farmácia e Perfumaria Ska Ltda. - ME/Farma Saúde, solidariamente com a Sra. Poliana Diniz de Sousa Ampessan, em razão da aplicação irregular de recursos do Sistema Único de Saúde no âmbito do Programa Farmácia Popular do Brasil - Aqui Tem Farmácia Popular, no período de 1/1/2013 a 30/6/2015;
	ACORDAM os ministros do Tribunal de Contas da União, reunidos em sessão da 1ª Câmara, diante das razões expostas pelo relator, em: 
9.1. julgar irregulares as contas da sociedade empresária Farmácia e Perfumaria Ska Ltda. - ME/Farma Saúde (14.520.972/0001-11) e da Sra. Poliana Diniz de Sousa Ampessan (XXX.727.079-XX) , com fundamento nos arts. 1º, inciso I, 16, inciso III, alínea "b" e "c", e 23, inciso III, da Lei 8.443/1992 c/c com os arts. 1º, inciso I, 209, incisos II e III, 210 e 214, inciso III, do RI/TCU;
	9.2. condenar as responsáveis acima mencionadas ao pagamento das quantias a seguir especificadas, com a fixação do prazo de 15 (quinze) dias, a contar da notificação, para comprovar, perante o Tribunal (art. 214, inciso III, alínea "a", do Regimento Interno) , o recolhimento da dívida aos cofres da Fundação Nacional de Saúde, atualizada monetariamente e acrescida dos juros de mora, calculados a partir das datas discriminadas, até a data do recolhimento, na forma prevista na legislação em vigor, com o abatimento de valores acaso já satisfeitos, nos termos da legislação vigente:
	Data
	Valor original (R$) 

	31/05/2013
	 12,00 

	31/05/2013
	 13,77 

	04/06/2013
	 13,77 

	01/07/2013
	 13,77 

	01/07/2013
	 53,46 

	02/07/2013
	 54,00 

	02/07/2013
	 31,20 

	26/07/2013
	 54,27 

	29/07/2013
	 1.058,70 

	29/07/2013
	 4,80 

	29/07/2013
	 9,60 

	30/08/2013
	 11.998,50 

	30/08/2013
	 816,48 

	30/08/2013
	 40,20 

	01/10/2013
	 14.409,90 

	01/10/2013
	 42,00 

	01/10/2013
	 40,20 

	02/10/2013
	 6.063,66 

	12/11/2013
	 12.744,10 

	12/11/2013
	 2.787,21 

	12/11/2013
	 69,60 

	12/11/2013
	 56,10 

	06/12/2013
	 5.628,69 

	06/12/2013
	 16.073,30 

	06/12/2013
	 42,00 

	06/12/2013
	 39,90 

	06/12/2013
	 27,54 

	30/12/2013
	 20.075,30 

	30/12/2013
	 6.447,87 

	07/02/2014
	 23.378,60 

	07/02/2014
	 4,80 

	28/02/2014
	 7.240,59 

	28/02/2014
	 23.636,10 

	28/02/2014
	 5.722,65 

	28/02/2014
	 19,20 

	16/04/2014
	 22.004,00 

	16/04/2014
	 4.635,63 

	12/05/2014
	 1.543,86 

	12/05/2014
	 12.676,50 

	12/05/2014
	 9,60 

	30/05/2014
	 8.649,60 

	30/05/2014
	 5.017,14 

	30/05/2014
	 164,40 

	07/07/2014
	 6.672,66 

	07/07/2014
	 2.163,51 

	07/07/2014
	 41,31 

	07/07/2014
	 108,00 

	31/07/2014
	 11.169,84 

	31/07/2014
	 121,20 

	01/08/2014
	 2.907,90 

	01/08/2014
	 41,31 

	01/09/2014
	 13.067,90 

	01/09/2014
	 109,20 

	09/09/2014
	 3.082,86 

	09/09/2014
	 55,08 

	01/10/2014
	 5.438,50 

	01/10/2014
	 180,00 

	02/10/2014
	 3.598,02 

	02/10/2014
	 68,85 

	03/11/2014
	 11.358,76 

	03/11/2014
	 4.996,41 

	03/11/2014
	 14,40 

	03/11/2014
	 206,40 

	28/11/2014
	 5.274,72 

	01/12/2014
	 15.491,78 

	01/12/2014
	 59,40 

	01/12/2014
	 93,60 

	14/01/2015
	 2.603,34 

	14/01/2015
	 16.117,66 

	14/01/2015
	 14,40 

	14/01/2015
	 82,62 

	14/01/2015
	 85,20 

	09/02/2015
	 3.453,84 

	09/02/2015
	 14.544,92 

	09/02/2015
	 2,40 

	09/02/2015
	 26,73 

	09/02/2015
	 13,77 

	09/02/2015
	 168,60 

	03/03/2015
	 19.242,77 

	03/03/2015
	 3.304,80 

	03/03/2015
	 2,40 

	03/03/2015
	 26,73 

	03/03/2015
	 4,80 

	02/04/2015
	 3.043,17 

	02/04/2015
	 18.247,92 

	05/05/2015
	 3.837,78 

	05/05/2015
	 16.365,56 

	05/05/2015
	 26,73 

	12/06/2015
	 17.526,08 

	12/06/2015
	 33,60 

	12/06/2015
	 71,31 

	15/06/2015
	 4.846,23 

	03/07/2015
	 19.519,22 

	03/07/2015
	 14,40 

	03/07/2015
	 38,40 

	06/07/2015
	 5.846,53 

	05/08/2015
	 17.354,20 

	06/08/2015
	 5.048,73 

9.3. aplicar à sociedade empresária Farmácia e Perfumaria Ska Ltda. - ME/Farma Saúde (14.520.972/0001-11) e à Sra. Poliana Diniz de Sousa Ampessan (XXX.727.079-XX) , individualmente, a multa prevista no art. 57 da Lei 8.443/1992, c/c o art. 267 do Regimento Interno, no valor de R$ 45.000,00 (quarenta e cinco mil reais) , fixando-lhes o prazo de 15 (quinze) dias, a contar da notificação, para que comprovem, perante o Tribunal (art. 214, inciso III, alínea "a", do Regimento Interno) , o recolhimento da dívida aos cofres do Tesouro Nacional, atualizada monetariamente desde a data deste acórdão até a do efetivo recolhimento, se for paga após o vencimento, na forma da legislação em vigor;
	9.4. autorizar a cobrança judicial das dívidas, caso não atendidas as notificações, na forma do art. 28, inciso II, da Lei 8.443/1992;
9.5. autorizar, desde logo, caso solicitado e o processo não tenha sido remetido para cobrança judicial, o pagamento das dívidas em até 36 (trinta e seis) parcelas mensais e consecutivas, nos termos do art. 26 da Lei 8.443/1992, c/c o art. 217 do Regimento Interno/TCU, fixando-se o vencimento da primeira parcela em 15 (quinze) dias, a contar do recebimento da notificação, e o das demais a cada mês, devendo incidir sobre cada valor mensal os correspondentes acréscimos legais, na forma prevista na legislação em vigor, sem prejuízo de alertar as responsáveis de que a falta de comprovação do recolhimento de qualquer parcela implicará o vencimento antecipado do saldo devedor;
9.6. dar ciência desta deliberação ao Procurador-Chefe da Procuradoria da República no Estado do Paraná, nos termos do § 3º do art. 16 da Lei 8.443/1992, c/c o § 7º do art. 209 do Regimento Interno do TCU, para adoção das medidas que entender cabíveis.

Tomada de contas especial instaurada em razão da não comprovação da regular aplicação dos recursos repassados no âmbito do programa Farmácia Popular.

Primeira Câmara

Fundo Nacional de Saúde - MS.

3. Responsáveis: Farmácia e Perfumaria Ska Ltda. - ME (14.520.972/0001-11) e Poliana Diniz de Sousa Ampessan (XXX.727.079-XX).

13.1. Ministros presentes: Benjamin Zymler (na Presidência), Bruno Dantas e Vital do Rêgo (Relator).
13.2. Ministro-Substituto presente: Weder de Oliveira.

ACORDAO-COMPLETO-2424263

Acórdão de Relação 9224/2020 - Primeira Câmara

Acórdão de Relação

ACORDAO-COMPLETO-2397333

Acórdão de Relação 2122/2020 - Primeira Câmara

VITAL DO RÊGO

Adoto como relatório o pronunciamento da Secretaria de Controle Externo de Tomada de Contas Especial (peça 87) , que contou com a anuência do corpo diretivo daquela unidade e do representante do MPTCU (peças 88 a 90) , lavrada nos seguintes termos:
INTRODUÇÃO
1.	Cuidam os autos de tomada de contas especial instaurada pelo Fundo Nacional de Saúde/Ministério da Saúde (FNS/MS) , em desfavor da sociedade empresária Farmácia e Perfumaria Ska Ltda. - ME/Farma Saúde, solidariamente com a Sra. Poliana Diniz de Sousa Ampessan, em razão da aplicação irregular de recursos do Sistema Único de Saúde (SUS) no âmbito do Programa Farmácia Popular do Brasil - Aqui Tem Farmácia Popular (PFPB) , em Farmácia e Perfumaria Ska Ltda. - ME/Farma Saúde, localizada no município de Curiúva/PR, no período de 1/1/2013 a 30/6/2015.
HISTÓRICO 
2.	O Programa Farmácia Popular do Brasil foi instituído pela Lei 10.858, de 13/4/2004, regulamentado pelo Decreto 5.090, de 20/5/2004, para cumprir diretriz da Política Nacional de Assistência Farmacêutica, no sentido de dar à população o acesso a medicamentos considerados essenciais, utilizando ou não o SUS.
3.	Nos termos do Anexo LXXVII, art. 2º, da Portaria de Consolidação nº 5/2017, O PFPB consiste na disponibilização de medicamentos e/ou correlatos à população, pelo Ministério da Saúde, através de "Rede Própria", constituída por Farmácias Populares, em parceria com os Estados, Distrito Federal e Municípios; e pelo "Aqui Tem Farmácia Popular", constituído por meio de convênios com a rede privada de farmácias e drogarias.
4.	Atualmente, de acordo com o Anexo LXXVII, art. 7º, da Portaria de Consolidação nº 5/2017, na modalidade "Aqui Tem Farmácia Popular", são disponibilizados gratuitamente medicamentos para o tratamento de hipertensão, diabetes e asma. Além destes, são disponibilizados, com até 90% de desconto, medicamentos para rinite, dislipidemia, doença de Parkinson, osteoporose e glaucoma, além de anticoncepcionais e fraldas geriátricas.
Auditoria do Denasus e Fase Interna da TCE
5.	A presente TCE originou-se de constatações do Departamento Nacional de Auditoria do SUS (Denasus) em auditoria realizada em julho de 2016 com a finalidade de avaliar a execução do Programa Farmácia Popular do Brasil junto à Farmácia e Perfumaria Ska Ltda. - ME/Farma Saúde, abrangendo os exercícios de 2013 a 2015, com foco no cumprimento das normas estabelecidas pelas Portarias 971/MS/GM, de 15/5/2012, e 111/GM/MS, de 28/1/2016, vigentes à época, que dispõem sobre o Programa Farmácia Popular do Brasil.
6.	De acordo com o Relatório de Auditoria 16675, de 22/9/2016 (peça 7) , foram inicialmente constatadas irregularidades que representavam R$ 471.261,01 à época, o equivalente a 2/3 do total auditado, tendo o estabelecimento descumprido as normas estabelecidas pelo Ministério da Saúde ao considerar, para fins de faturamento, registros de dispensação de medicamentos em quantidade superior ao adquirido junto ao mercado distribuidor; apresentação parcial dos cupons fiscais, vinculados e receitas médicas, com cupons vinculados sem as respectivas receitas médicas; e dispensações em nome de pessoas falecidas (peça 7, p. 14) .
7.	Diante das constatações o Denasus deu oportunidade de defesa às responsáveis, em obediência aos princípios constitucionais que asseguram o direito ao contraditório e à ampla defesa, como demonstram as notificações expedidas em 22/9/2016 e 17/11/2016 (peça 6, p. 1-11) . Conforme cita o Relatório de Auditoria 16675, de 22/9/2016, as responsáveis apresentaram justificativas que reduziram o valor a ser compensado em algumas constatações, mas não lograram afastar as irregularidades (peça 7, p. 5-13) . Superada a fase de defesa administrativa, foram emitidas notificações de cobrança pela Secretaria Executiva do FNS às responsáveis, em ofícios emitidos em 20/2/2017 e retificados em 30/6/2017 (peça 6, p. 13-23) . Constam dos autos os avisos que comprovam o recebimento das comunicações (peça 1) .
8.	Assim, o motivo que levou à instauração da presente Tomada de Contas Especial está materializado por prejuízo causado pelo referido estabelecimento comercial ao Programa Farmácia Popular do Brasil, no valor histórico de R$ 471.261,01, no período compreendido entre 31/5/2013 a 6/8/2015, tendo em vista irregularidades que contrariaram as normas vigentes à época, especialmente a Portaria 971/GM/MS de 15/5/2012 e a Portaria 111/GM/MS, de 28/1/2016, conforme consubstanciado na matriz de responsabilização (peça 11) , tendo em vista a constatação das seguintes irregularidades, apontadas no Relatório de Auditoria 16675 do Denasus (peça 7, p. 4-53) :
a) registro de dispensação de medicamentos sem apresentação de notas fiscais de aquisição, no valor histórico de R$ 468.895,57;
b) não apresentação de parte das cópias dos cupons fiscais, vinculados e respectivas receitas médicas solicitadas, no valor de R$ 464,25; e
c) dispensação em nome de pessoa falecida, no valor histórico de R$ 1.901,19.
9.	Com base no Relatório de Auditoria (peça 7) , e com fundamento na IN/TCU 71/2012, alterada pela IN/TCU 76/2016 e DN/TCU 155/2016, o Diretor-Executivo do Fundo Nacional de Saúde autorizou a instauração da Tomada de Contas Especial (peça 8) .
10.	 O Relatório Completo do Tomador de Contas Especial nº 262/2017 (peça 12) registra a apuração dos fatos, a quantificação do dano, bem como a identificação dos responsáveis, nos termos do art. 2º da IN TCU 71/2012.
11.	 Registra, ainda, que foi dada oportunidade de defesa aos responsáveis, conforme as notificações relacionadas no item "V" do relatório do tomador, expedidas visando a regularização das contas e o ressarcimento do dano (peça 12, p. 19-20) . Conforme item "VI" do mesmo relatório, os responsáveis não apresentaram justificativas (peça 12, p. 20) . No entanto, faltou referência à apresentação dos documentos ainda na fase de auditoria, quando as responsáveis tiveram até uma redução no valor da dívida, sem que fossem afastadas todas as irregularidades (peça 7, p. 5-13) .
12.	 Por fim, o tomador de contas concluiu pela responsabilização da empresa Farmácia e Perfumaria Ska Ltda. - ME/Farma Saúde, solidariamente à sócia responsável legal e técnica à época da ocorrência dos fatos, Sra. Poliana Diniz de Sousa Ampessan, e também à sócia cotista, Sra. Daise Diniz de Sousa, quantificando-se o débito no valor de R$ 650.931,19, atualizado em 28/11/2017 (peça 10) . A inscrição em conta de responsabilidade, no SIAFI, foi efetuada mediante a Nota de Lançamento de Sistema 2017NS076921, de 28/11/2017 (peça 4) .
13.	 Uma vez concluída a TCE no âmbito do Fundo Nacional de Saúde e remetida ao Ministério da Transparência e Controladoria-Geral da União, foi lavrado o relatório de auditoria 282/2018 (peça 13) . Em atendimento ao disposto nas alíneas "a" do inciso II do art. 10 da Instrução Normativa/TCU 71/2012, registrou-se que as medidas adotadas em relação à apuração dos fatos foram adequadas, exceto quanto à morosidade dos procedimentos. Quanto ao previsto na alínea "b" do mesmo inciso II, considerou-se que as normas para instauração e desenvolvimento da tomada de contas especial foram cumpridas, exceto pela demora na instauração (peça 13, p. 2) .
14.	 Em 6/4/2018, a Secretaria de Controle Interno do Ministério da Transparência e Controladoria-Geral da União emitiu o certificado de auditoria 282/2018, em concordância com o relatório do tomador de contas. O certificado de auditoria e o parecer do dirigente do órgão de controle interno concluíram pela irregularidade das presentes contas (peças 14 e 15) .
15. Em 20/4/2018, o Ministro de Estado da Saúde declarou ter tomado conhecimento das conclusões contidas no relatório e certificado de auditoria, bem como no parecer da Secretaria Federal de Controle Interno da Controladoria-Geral da União, manifestando-se pela irregularidade das contas e determinando o encaminhamento do processo ao Tribunal de Contas da União (peça 16) , sendo registrada no sistema e-TCE sob número 794/2017.
Fase Externa da TCE
16.	 Encaminhada ao TCU pelo Ministério da Saúde, a presente tomada de contas especial foi autuada, em 25/4/2018, sob o nº TC Processo 012.383/2018-0 pela Secretaria de Controle Externo do Paraná e remetida na mesma data para a Secretaria de Controle Externo de Tomada de Contas Especial (Secex-TCE) .
17.	 A primeira instrução levada à efeito pela Secex-TCE (peça 24) , concluiu estarem satisfeitos os pressupostos de procedibilidade da IN TCU 71/2012, uma vez que não houve o transcurso de mais de dez anos desde o fato gerador sem que tenha havido a notificação do responsável pela autoridade administrativa federal competente, bem como o valor atualizado do débito em 1/1/2017 supera o mínimo estabelecido de R$ 100.000,00. Também, que não foram encontrados débitos imputáveis às responsáveis em outros processos em tramitação no Tribunal.
18.	 Houve discordância da instrução quanto à responsabilização da sócia cotista pelo tomador de contas especial, uma vez que está claro na cláusula sexta do contrato social que todos os atos de gestão eram da alçada da Sra. Poliana Diniz de Sousa Ampessan (peça 2, p. 2) , fato corroborado pela informação que consta na base de dados da Receita Federal (peça 21) . Portanto, propugnou-se pela exclusão da Sra. Daise Diniz de Sousa do rol dos responsáveis nos autos (peça 24, p. 4-5) .
19.	 Concluiu, por fim, que foi possível, na forma dos arts. 10, § 1º, e 12, incisos I e II, da Lei 8.443/1992 c/c o art. 202, incisos I e II, do RI/TCU, definir a responsabilidade da Farmácia e Perfumaria Ska Ltda. - ME/Farma Saúde, solidariamente à sócia administradora à época, Sra. Poliana Diniz de Sousa Ampessan, e quantificar adequadamente o débito a elas atribuído, propondo, assim, a citação das responsáveis, posicionamento esse que teve a concordância do diretor imediato e do titular da unidade técnica (peças 25-26) , que autorizou as citações, conforme delegação de competência conferida pelo relator, Ministro Vital do Rego.

EXAME TÉCNICO	
Irregularidades Causadoras do Dano
20. Cabe ressaltar, de início, que as responsáveis foram citadas, solidariamente, em decorrência das seguintes irregularidades:
	Ocorrência 1: registro de dispensação de medicamentos sem apresentação de notas fiscais comprovando as aquisições dos medicamentos e/ou correlatos registrados no Sistema Autorizador de Vendas do Programa Farmácia Popular do Brasil;
Valor histórico: R$ 468.895,57;
Dispositivos violados: artigo 22, inciso II, § 1º e § 3º do artigo 23, artigo 39 e incisos I e II do artigo 40, da Portaria 971/GM/MS, de 15/5/2012, vigente até 27/1/2016, e ao inciso II e § 2º do artigo 21, caput e § 2º do artigo 22, artigo 36 e incisos I e II do artigo 37 da Portaria 111/GM/MS, de 28/1/2016;
Responsáveis: sociedade empresária Farmácia e Perfumaria Ska Ltda. - ME/Farma Saúde (CNPJ 14.520.972/0001-11) e, na condição de sócia administradora, a Sra. Poliana Diniz de Sousa Ampessan (CPF XXX.727.079-XX) ;
Condutas: deixar de comprovar com as notas fiscais as aquisições dos medicamentos e/ou correlatos dispensados por meio do PFPB, contrariando o artigo 22, inciso II, § 1º e § 3º do artigo 23, artigo 39 e incisos I e II do artigo 40, da Portaria 971/GM/MS, de 15/5/2012, vigente até 27/1/2016, e ao inciso II e § 2º do artigo 21, caput e § 2º do artigo 22, artigo 36 e incisos I e II do artigo 37 da Portaria 111/GM/MS, de 28/1/2016, quando deveria ter apresentado notas fiscais fidedignas contendo a informação da aquisição dos medicamentos dispensados pelo Programa Farmácia Popular do Brasil;
Evidências: Relatório de Auditoria nº 16675 do Departamento Nacional de Auditoria do SUS - Denasus (peça 7, p. 6-9) ;
	Ocorrência 2: não apresentação de parte das cópias dos cupons vinculados e receitas médicas solicitadas e/ou irregularidades em cupons e receitas médicas apresentados pela empresa auditada;
Valor histórico: R$ 464,25;
Dispositivo violado: artigo 22, inciso II, § 1º e § 3º do artigo 23, artigo 39 e incisos I e II do artigo 40, da Portaria 971/GM/MS, de 15/5/2012, vigente até 27/1/2016, e o inciso II e § 2º do artigo 21, caput e § 2º do artigo 22, artigo 36 e incisos I e II do artigo 37 da Portaria 111/GM/MS, de 28/1/2016;
Responsáveis: sociedade empresária Farmácia e Perfumaria Ska Ltda. - ME/Farma Saúde (CNPJ 14.520.972/0001-11) e, na condição de sócia administradora, a Sra. Poliana Diniz de Sousa Ampessan (CPF XXX.727.079-XX) ;
Condutas: não apresentar documentos comprobatórios a fim de validar a regularidade das dispensações conforme o constatado, violando o artigo 22, inciso II, § 1º e § 3º do artigo 23, artigo 39 e incisos I e II do artigo 40, da Portaria 971/GM/MS, de 15/5/2012, vigente até 27/1/2016, e o inciso II e § 2º do artigo 21, caput e § 2º do artigo 22, artigo 36 e incisos I e II do artigo 37 da Portaria 111/GM/MS, de 28/1/2016, quando deveria ter seguido procedimentos constantes dos normativos legais;
Evidências: Relatório de Auditoria nº 16675 do Departamento Nacional de Auditoria do SUS - Denasus (peça 7, p. 9-12) ;
	Ocorrência 3: registro de dispensação de medicamentos no Sistema Autorizador de Vendas do Programa Farmácia Popular do Brasil com data posterior ao registro de óbito;
Valor histórico: R$ 1.901,19;
Dispositivo violado: artigo 21, incisos I e II do artigo 23, incisos I e XVI do artigo 40 da Portaria 971/GM/MS, de 15/5/2012, vigente até 27/1/2016, e o artigo 20, incisos I e II do artigo 21 e incisos I e XVI do artigo 37 da Portaria 111/GM/MS, de 28/1/2016;
Responsáveis: sociedade empresária Farmácia e Perfumaria Ska Ltda. - ME/Farma Saúde (CNPJ 14.520.972/0001-11) e, solidariamente, na condição de sócia administradora, a Sra. Poliana Diniz de Sousa Ampessan (CPF XXX.727.079-XX) ;
Condutas: registrar dispensação de medicamentos no Programa Farmácia Popular do Brasil em nome de pessoas falecidas, violando o artigo 21, incisos I e II do artigo 23, incisos I e XVI do artigo 40 da Portaria 971/GM/MS, de 15/5/2012, vigente até 27/1/2016, e o artigo 20, incisos I e II do artigo 21 e incisos I e XVI do artigo 37 da Portaria 111/GM/MS, de 28/1/2016, quando deveria ter seguido procedimentos de verificação constantes dos normativos legais;
Evidências: Relatório de Auditoria nº 16675 do Departamento Nacional de Auditoria do SUS - Denasus (peça 7, p. 12-13) .
Citação das Responsáveis 
21.	 Em cumprimento ao pronunciamento do titular da Secex-TCE (peça 26) , que, por delegação de competência do relator, autorizou as citações ao manifestar concordância com o encaminhamento proposta na instrução de peça 24, foram expedidos os seguintes ofícios:
a)	Ofício 0315/2018-TCU/Secex-TCE, de 14/6/2018, citando a responsável pela sociedade empresária Farmácia e Perfumaria Ska Ltda. - ME/Farma Saúde (CNPJ 14.520.972/0001-11) , na pessoa de sua representante legal, a Sra. Poliana Diniz de Sousa Ampessan (CPF XXX.727.079-XX) , no endereço Avenida Antônio Cunha, 267 - Centro - 84.280-000 - Curiúva - PR (peça 28) . O AR retornou indicando que a destinatária havia mudado de endereço (peça 80) ;
b)	Ofício 0316/2018-TCU/Secex-TCE, de 14/6/2018, citando a Sra. Poliana Diniz de Sousa Ampessan (CPF XXX.727.079-XX) no endereço Rua Sete de Setembro 36 - Centro - 84.285-000 - Figueira - PR (peça 27) . O AR retornou indicando que o respectivo ofício foi entregue em 10/7/2018 (peça 29) ;
c)	Ofício 0721/2018-TCU/Secex-TCE, de 23/7/2018, citando a responsável legal pela sociedade empresária Farmácia e Perfumaria Ska Ltda. - ME/Farma Saúde (CNPJ 14.520.972/0001-11) , na pessoa de sua procuradora, a Sra. Ana Paula Diniz Ramos (OAB: 57.746/PR) , no endereço Avenida Castelo Branco, 999 - Centro - 84.285-000 - Figueira - PR (peça 81) . O AR retornou indicando que o respectivo ofício foi entregue em 7/8/2018 (peça 82) .
Manifestação das Responsáveis
22.	 Devidamente citadas, conforme demonstram os ARs acima descritos, as responsáveis se fizeram representar por advogada regularmente constituída (peças 30 a 33) . As alegações de defesa foram apresentadas tempestivamente em nome da sociedade empresária Farmácia e Perfumaria Ska Ltda. - ME/Farma Saúde (CNPJ 14.520.972/0001-11) , e da Sra. Poliana Diniz de Sousa Ampessan (peças 34 a 79) , e atendem à citação pelos Ofícios 0316 e 0721/2018-TCU/Secex-TCE (peça 83) .
Análise das Alegações de Defesa
23.	 De início, a representante das responsáveis traz um resumo dos fatos que motivaram a instauração desta tomada de contas especial, mencionando a defesa que foi rejeitada na fase de auditoria (peça 34, p. 2-3, peças 35 a 39) , passando a tecer considerações sobre "a primeira inconsistência apontada", ou seja, o registro de dispensação de medicamentos sem apresentação de notas fiscais comprovando as aquisições dos medicamentos e/ou correlatos registrados no Sistema Autorizador de Vendas do Programa Farmácia Popular do Brasil (peça 34, p. 3-4) .
24.	 Esclarece que os medicamentos dispensados pela empresa eram comprados de diversos laboratórios, que por sua vez utilizam códigos EAN únicos, mas "quando os medicamentos chegavam no estabelecimento comercial da Requerida, eram lançados no Sistema como se tivessem apenas um EAN". Apresenta um quadro ilustrativo com os medicamentos associados a códigos EAN e respectivos laboratórios, informando que as inclusões no sistema foram todas feitas daquela forma, independente de qual fabricante tenham sido adquiridos. Teria havido, portanto, um erro de organização que alterou "o resultado da relação aquisição-dispensação, pois os medicamentos possuíam EAN diferentes (uma vez que adquiridos de fabricantes diferentes) ", mas eram dispensados sempre com o mesmo EAN cadastrado de um só fabricante (peça 34, p. 4-5) .
25.	 Foram juntadas aos autos diversas notas fiscais como comprovação de que os medicamentos eram adquiridos (peças 40 a 79) , com vários códigos EAN (um para cada laboratório) , ressaltando-se que foram lançados no sistema e dispensados como se fossem de apenas um fabricante, gerando a inconsistência e o débito apurado (peça 34, p. 5) .
26.	 Alega-se que o débito foi apurado em razão de um equívoco, que "foi devidamente esclarecido quando da justificativa na auditoria", admitindo-se a "má organização com o intuito de facilitar o cotidiano do estabelecimento, mas jamais agiu com má-fé ou interesse em obter vantagem ilícita" (peça 34, p.5) .
27.	 No tópico 3, sob o título "das supostas irregularidades", apenas as ocorrências sobre a falta de apresentação de notas fiscais de aquisição e quanto aos cupons vinculados e prescrições médicas são mencionadas, silenciando-se quanto à dispensação de medicamentos com data posterior ao registro de óbito, item "2.c" da citação. Mesmo assim, não há no arrazoado uma separação dos argumentos para cada irregularidade, tratando as como se fossem únicas, e decorrentes do "equívoco ocorrido na forma em que o sistema era alimentado (...) em que os códigos EAN, apesar de diferentes, eram lançados como se fossem apenas um para cada medicamento, independente do fabricante" (peça 34, p. 5-10) .
28.	 Uma vez exposta a linha de argumentação utilizada pela representante das responsáveis, passa-se a discorrer sobre as ocorrências que foram alvo da citação e as justificativas trazidas a exame.
29.	 Quanto ao registro de dispensação de medicamentos sem apresentação de notas fiscais comprovando as aquisições dos medicamentos e/ou correlatos registrados no Sistema Autorizador de Vendas do Programa Farmácia Popular do Brasil.
29.1 No mérito, a representante das responsáveis não apresenta elementos adicionais à defesa antes levada à consideração da auditoria do Denasus. A responsável registrou dispensação de medicamentos incompatível com as notas fiscais relacionadas aos códigos EAN. Para demonstrar a regularidade do procedimento a farmácia teria que apresentar as notas fiscais associadas aos códigos EAN dessas dispensações, o que não ocorreu. A auditoria constatou fatos irregulares certos e determinados, em relação a dispensações específicas. Apresentar outras notas fiscais não elide a irregularidade.
29.2 A responsável teve oportunidade de questionar as ocorrências apontadas no Relatório de Auditoria 16675 do Denasus, de 22/9/2016, apresentando elementos que foram devidamente analisados pelo Denasus e até trouxeram uma redução no valor original da dívida em relação ao relatório preliminar, aceitando-se algumas notas fiscais sem EAN de medicamentos auditados. A auditoria acertadamente pontua que as farmácias credenciadas devem seguir as normas estabelecidas pelo Ministério da Saúde, e não foi aceita como legítima a prática alegada pela farmácia à época, como se comprova pela análise das justificativas que constam do Relatório de Auditoria 16675 (peça 7, p. 8-13) .
29.3 Nesse aspecto, não se encontra guarida nos normativos que regulam o Programa Farmácia Popular do Brasil para mudança do entendimento inicial de não conformidade consignado na constatação, uma vez que o disposto no art. 17 da Portaria 971, de 15 de maio de 2012, dispõe: "A Autorização de Dispensa de Medicamentos e Correlatos (ADM) será processada por meio eletrônico, em tempo real, com base no código de barras EAN da embalagem do medicamento e/ou correlato".
29.4 Os normativos citados não deixam dúvida quanto à obrigatoriedade de se utilizar o código de barras EAN da embalagem do medicamento e/ou correlato, não cabendo razão à responsável. Entende-se como corretas as análises do Denasus, refutando as notas fiscais que não continham o código de barras EAN registrado no Sistema de Vendas do Denasus.
30.	 Quanto à não apresentação de parte das cópias dos cupons vinculados e receitas médicas solicitadas e/ou irregularidades em cupons e receitas médicas apresentados pela empresa auditada e ao registro de dispensação de medicamentos no Sistema Autorizador de Vendas do Programa Farmácia Popular do Brasil com data posterior ao registro de óbito.
30.1 Não foram apresentadas alegações específicas em relação às ocorrências, não elidindo, portanto, a irregularidade atribuída. O Relatório de Auditoria analisou as justificativas apresentadas pela responsável à época e considerou que os normativos que regulamentam o Programa Farmácia Popular do Brasil previam a obrigatoriedade de se manter por cinco anos para apresentação, sempre que necessário, as vias assinadas dos cupons vinculados, cupons fiscais e respectivas receitas médicas em ordem cronológica de emissão, com arquivamento de duas cópias, uma em meio físico e outra em meio magnético e/ou arquivo digitalizado. Não sendo possível esta última forma, o estabelecimento poderia arquivá-las em meio físico com apresentação obrigatória dos documentos. Dos 282 cupons vinculados e receitas médicas solicitados, 31 não foram apresentados e 7 cupons vinculados estavam ilegíveis (peça 7, p. 10-11) .
30.2 Conforme destacado no item 18 da instrução inicial (peça 24, p. 4) , a auditada enviou 245 cupons vinculados e assinados com as respectivas receitas médicas, dispensadas para CPFs em nome de pessoas já falecidas. Além da dispensação, algumas receitas médicas foram prescritas com data posterior ao óbito do usuário (peça 7, p. 12-13) . Nenhuma referência a tal ocorrência constou da peça de defesa ora examinada.
31.	 Os normativos do Programa Farmácia Popular transferem à empresa conveniada o dever de demonstrar a normalidade de todas as operações por ela contabilizadas, e não o Poder Público a ilicitude de cada uma delas. Se o estabelecimento comercial não atende aos normativos legais, não apresentando o material comprobatório da normalidade das dispensações autorizadas, o non liquet tende a ser resolvido em seu desfavor.
32.	 Dessa forma, presumem-se como verdadeiros os atos danosos descritos nas citações efetivadas (peças 27 e 81) , não elidindo o motivo da instauração desta tomada de contas especial embasada nas conclusões do Relatório de Auditoria 16675 do Denasus (peça 7, p. 4-53) , e o levantamento do débito de R$ 471.261,01 à época, conforme o Relatório Completo do Tomador de Contas Especial 262/2017 (peça 12, p. 2-18) .
Responsabilização Solidária pelo Dano
33.	 Cabe registrar que a responsabilização solidária da pessoa jurídica com a pessoa física de seus sócios administradores encontra amparo em recente julgado (Acórdão 5259/2018-TCU-Primeira Câmara, relator Ministro Vital do Rêgo, proferido no TC Processo 030.027/2017-9) , onde os posicionamentos da unidade técnica, do Ministério Público Junto ao TCU e do Relator foram uníssonos por considerar o caráter convenial conferido às avenças firmadas com farmácias e drogarias privadas pelo Programa Farmácia Popular do Brasil, o que corrobora o encaminhamento ora proposto. Cita-se trecho do Voto condutor do referido Acórdão:
Com relação à matéria de fato, como bem ressaltou o MPTCU, a norma que instituiu o PFPB (art. 2º, inciso II, da Portaria 184/2011, sucedido pelo art. 2º, inciso II, Portaria 111/2016) atribuiu ao programa, expressamente, a natureza de convênio, por meio do qual é outorgado ao particular (farmácia ou drogaria integrante da rede privada) a gestão de recursos públicos. Assim, ao assumir voluntariamente o múnus público de gestão de recursos do PFPB, o particular se submete à obrigação de prestar contas, conforme disposto no artigo 70, parágrafo único, da Constituição, e, eventual responsabilização em caso mau uso dos recursos geridos, consoante dispõe o artigo 71, inciso II, da CF/1988.
Nesse contexto, compartilho o entendimento do MPTCU, no sentido de que, ao se considerar a gestão de recursos públicos no âmbito de uma pessoa jurídica de direito privado, as decisões das pessoas naturais administradoras dessa pessoa jurídica determinam a destinação a ser dada àqueles recursos públicos. Isso faz com que, além da pessoa jurídica, também seus administradores sejam obrigados, pessoalmente, a comprovar a regular aplicação dos recursos públicos submetidos às suas decisões, a exemplo do que deliberou esta Corte no Acórdão 8969/2016-TCU-Segunda Câmara (Rel. Min. Raimundo Carreiro) .
Individualização das Condutas e Culpabilidade
34.	 Citadas as responsáveis, estas apresentaram alegações de defesa incapazes de elidir a irregularidade cometida. Nesse contexto, e após exame de toda a documentação carreada aos autos, não há como se vislumbrar a boa-fé na conduta da responsável, já que não foram constatados atos ou fatos atenuantes os quais pudessem apontar para atitude zelosa e diligente da responsável na gestão da coisa pública. Com efeito, também não alcançou o intento de comprovar a aplicação dos recursos que lhe foram confiados, restringindo-se a apresentar alegações incapazes de elidir a irregularidade cometida.
35.	 Assim, não havendo elementos para que se possa efetivamente aferir e reconhecer a ocorrência de boa-fé nas condutas da responsável, pode este Tribunal, desde logo, proferir o julgamento de mérito pela irregularidade das contas, conforme combinação dos §§ 2º e 6º do art. 202 do Regimento Interno do TCU. 
36.	 Esse entendimento está amparado nos Acórdão 133/2015-TCU-Primeira Câmara (Rel. Min. Bruno Dantas) , 2455/2015-1ª Câmara (Rel. Min. Bruno Dantas) , 3604/2015-1ª Câmara (Rel. Min. Bruno Dantas) , 5070/2015-2ª Câmara (Rel. Ministro Substituto André de Carvalho) e 2424/2015-Plenário Rel. Min Benjamin Zymler) . 
37.	 É razoável afirmar que era possível à responsável ter consciência da ilicitude dos atos que praticou, sendo-lhe exigível conduta diversa, no sentido de controlar as dispensações de medicamentos e/ou correlatos, arquivar e manter arquivados, em meio físico e magnético/eletrônico, os documentos fiscais que comprovassem a aquisição dos medicamentos dispensados com os respectivos códigos de barra EAN, tendo em vista a clareza dos normativos a que estava vinculada na gestão do PFPB e que foram violados.
38.	 Assim, devem as presentes contas ser julgadas irregulares, com a condenação em débito e aplicação de multa, com remessa de cópia dos elementos pertinentes ao Ministério Público da União, atendendo, assim, ao disposto no art. 16, § 3º, da Lei 8.443/1992 c/c o art. 209, § 7º, do Regimento Interno/TCU. 
Não Ocorrência da Prescrição da Pretensão Punitiva
39.	 Observa-se não ter ocorrido a prescrição da pretensão punitiva por parte do TCU que, nos termos do entendimento firmado no Acórdão 1441/2016-TCU-Plenário (Rel. Ministro Benjamin Zymler) , subordina-se ao prazo geral de prescrição indicado no art. 205 do Código Civil, qual seja, dez anos contados a partir da data de ocorrência da irregularidade sancionada, nos termos do art. 189 do Código Civil.
40.	 As irregularidades discutidas nesta TCE ocorreram nos exercícios de 2013 a 2015, portanto há menos de 10 anos, bem como o pronunciamento do titular da unidade técnica feito em 14/6/2018, ato que ordenou as citações, interrompeu tal prazo, nos termos do art. 202, inciso I, do Código Civil.
41.	Diante do exposto, não há óbice para que as responsáveis sejam apenadas com a multa prevista no art. 57 da Lei 8.443/1992.
CONCLUSÃO
42.	 Face à análise promovida nos itens 23 a 32, propõe-se rejeitar as alegações de defesa apresentadas, uma vez que não foram suficientes para elidir as irregularidades atribuídas à sociedade empresária Farmácia e Perfumaria Ska Ltda. - ME/Farma Saúde, em solidariedade à sua representante legal, a Sra. Poliana Diniz de Sousa Ampessan.
43.	 Os argumentos de defesa não lograram reduzir o débito imputado às responsáveis e inexistem nos autos elementos que demonstrem sua boa-fé ou a ocorrência de outros excludentes de culpabilidade. Desse modo, suas contas devem, desde logo, ser julgadas irregulares, nos termos do art. 202, § 6º, do Regimento Interno/TCU, procedendo-se à sua condenação em débito e à aplicação da multa prevista no art. 57 da Lei 8.443/1992.
INFORMAÇÕES ADICIONAIS
44.	 Informa-se que na presente data não foram encontrados débitos imputáveis às responsáveis em outros processos em tramitação no Tribunal (peça 85) .
45.	 Por fim, cabe informar que foi concedida vista eletrônica aos autos, conforme solicitado pela advogada representante das responsáveis (peça 33) , confirmado em consulta aos registros eletrônicos dos sistemas do Tribunal.
PROPOSTA DE ENCAMINHAMENTO
46.	 Diante do exposto, submetem-se os autos à consideração superior, propondo:
a) rejeitar as alegações de defesa apresentadas pela sociedade empresária Farmácia e Perfumaria Ska Ltda. - ME/Farma Saúde (CNPJ 14.520.972/0001-11) e Sra. Poliana Diniz de Sousa Ampessan (CPF XXX.727.079-XX) ;
b) com fundamento nos arts. 1º, inciso I, 16, inciso III, alínea "c", da Lei 8.443/1992 c/c os arts. 19, caput, e 23, inciso III, da mesma Lei, e com arts. 1º, inciso I, 209, inciso III e IV, 210 e 214, inciso III, do Regimento Interno do TCU, que sejam julgadas irregulares as contas da sociedade empresária Farmácia e Perfumaria Ska Ltda. - ME/Farma Saúde (CNPJ 14.520.972/0001-11) e da Sra. Poliana Diniz de Sousa Ampessan (CPF XXX.727.079-XX) , condenando-as, solidariamente, ao pagamento das quantias a seguir especificadas, com a fixação do prazo de quinze dias, a contar da notificação, para comprovarem, perante o Tribunal (art. 214, inciso III, alínea "a", do Regimento Interno) , o recolhimento da dívida aos cofres do Fundo Nacional de Saúde, atualizadas monetariamente e acrescidas	 dos juros de mora, calculados a partir das datas discriminadas até a data do recolhimento, e com o abatimento de valores acaso já satisfeitos, na forma prevista na legislação em vigor:
	Data
	Valor original (R$) 

	31/05/2013
	12,00

	31/05/2013
	13,77

	04/06/2013
	13,77

	01/07/2013
	13,77

	01/07/2013
	53,46

	02/07/2013
	54,00

	02/07/2013
	31,20

	26/07/2013
	54,27

	29/07/2013
	1.058,70

	29/07/2013
	4,80

	29/07/2013
	9,60

	30/08/2013
	11.998,50

	30/08/2013
	816,48

	30/08/2013
	40,20

	01/10/2013
	14.409,90

	01/10/2013
	42,00

	01/10/2013
	40,20

	02/10/2013
	6.063,66

	12/11/2013
	12.744,10

	12/11/2013
	2.787,21

	12/11/2013
	69,60

	12/11/2013
	56,10

	06/12/2013
	5.628,69

	06/12/2013
	16.073,30

	06/12/2013
	42,00

	06/12/2013
	39,90

	06/12/2013
	27,54

	30/12/2013
	20.075,30

	30/12/2013
	6.447,87

	07/02/2014
	23.378,60

	07/02/2014
	 4,80 

	28/02/2014
	 7.240,59 

	28/02/2014
	 23.636,10 

	28/02/2014
	 5.722,65 

	28/02/2014
	 19,20 

	16/04/2014
	 22.004,00 

	16/04/2014
	 4.635,63 

	12/05/2014
	 1.543,86 

	12/05/2014
	 12.676,50 

	12/05/2014
	 9,60 

	30/05/2014
	 8.649,60 

	30/05/2014
	 5.017,14 

	30/05/2014
	 164,40 

	07/07/2014
	 6.672,66 

	07/07/2014
	 2.163,51 

	07/07/2014
	 41,31 

	07/07/2014
	 108,00 

	31/07/2014
	 11.169,84 

	31/07/2014
	 121,20 

	01/08/2014
	 2.907,90 

	01/08/2014
	 41,31 

	01/09/2014
	 13.067,90 

	01/09/2014
	 109,20 

	09/09/2014
	 3.082,86 

	09/09/2014
	 55,08 

	01/10/2014
	 5.438,50 

	01/10/2014
	 180,00 

	02/10/2014
	 3.598,02 

	02/10/2014
	 68,85 

	03/11/2014
	 11.358,76 

	03/11/2014
	 4.996,41 

	03/11/2014
	 14,40 

	03/11/2014
	 206,40 

	28/11/2014
	 5.274,72 

	01/12/2014
	 15.491,78 

	01/12/2014
	 59,40 

	01/12/2014
	 93,60 

	14/01/2015
	 2.603,34 

	14/01/2015
	 16.117,66 

	14/01/2015
	 14,40 

	14/01/2015
	 82,62 

	14/01/2015
	 85,20 

	09/02/2015
	 3.453,84 

	09/02/2015
	 14.544,92 

	09/02/2015
	 2,40 

	09/02/2015
	 26,73 

	09/02/2015
	 13,77 

	09/02/2015
	 168,60 

	03/03/2015
	 19.242,77 

	03/03/2015
	 3.304,80 

	03/03/2015
	 2,40 

	03/03/2015
	 26,73 

	03/03/2015
	 4,80 

	02/04/2015
	 3.043,17 

	02/04/2015
	 18.247,92 

	05/05/2015
	 3.837,78 

	05/05/2015
	 16.365,56 

	05/05/2015
	 26,73 

	12/06/2015
	 17.526,08 

	12/06/2015
	 33,60 

	12/06/2015
	 71,31 

	15/06/2015
	 4.846,23 

	03/07/2015
	 19.519,22 

	03/07/2015
	 14,40 

	03/07/2015
	 38,40 

	06/07/2015
	 5.846,53 

	05/08/2015
	 17.354,20 

	06/08/2015
	 5.048,73 

                        Valor atualizado até 29/12/2018: R$ 601.874,53 (peça 86) 
d) 	aplicar à sociedade empresária Farmácia e Perfumaria Ska Ltda. - ME/Farma Saúde (CNPJ 14.520.972/0001-11) e à Sra. Poliana Diniz de Sousa Ampessan (CPF XXX.727.079-XX) , individualmente, a multa prevista no art. 57 da Lei 8.443/1992 c/c o art. 267 do Regimento Interno, com a fixação do prazo de quinze dias, a contar da notificação, para comprovarem, perante o Tribunal (art. 214, inciso III, alínea "a", do Regimento Interno) , o recolhimento da dívida aos cofres do Tesouro Nacional, atualizada monetariamente desde a data do acórdão que vier a ser proferido até a do efetivo recolhimento, se for paga após o vencimento, na forma da legislação em vigor;
e) 	autorizar, desde logo, nos termos do art. 28, inciso II, da Lei 8.443/1992 c/c o art. 219, inciso II, do RI/TCU, a cobrança judicial das dívidas caso não atendidas as notificações;
f) 	autorizar, caso requerido, o pagamento da dívida da sociedade empresária Farmácia e Perfumaria Ska Ltda. - ME/Farma Saúde (CNPJ 14.520.972/0001-11) e da Sra. Poliana Diniz de Sousa Ampessan (CPF XXX.727.079-XX) , em até 36 parcelas mensais e consecutivas, nos termos do art. 26 da Lei 8.443/1992 c/c o art. 217 do Regimento Interno, fixando-lhes o prazo de quinze dias, a contar do recebimento da notificação, para comprovarem perante o Tribunal o recolhimento da primeira parcela, e de trinta dias, a contar da parcela anterior, para comprovarem os recolhimentos das demais parcelas, devendo incidir sobre cada valor mensal, atualizado monetariamente, os juros de mora devidos, na forma prevista na legislação em vigor; 
g) 	encaminhar cópia da deliberação ao Procurador-Chefe da Procuradoria da República no Paraná, nos termos do § 3º do art. 16 da Lei 8.443/1992 c/c o § 7º do art. 209 do Regimento Interno do TCU, para adoção das medidas cabíveis; e comunicar-lhe que o relatório e o voto que a fundamentarem podem ser acessados por meio do endereço eletrônico www.tcu.gov.br/acordaos e que, caso haja interesse, o Tribunal pode enviar-lhe cópia desses documentos sem qualquer custo.
	É o relatório.

Ana Paula Diniz Ramos (OAB/PR 57.746).

Procurador Marinus Eduardo De Vries Marsico.

TOMADA DE CONTAS ESPECIAL. PROGRAMA FARMÁCIA POPULAR. IRREGULARIDADES NA APLICAÇÃO DOS RECURSOS DO PROGRAMA. IRREGULARIDADE DAS CONTAS, COM CONDENAÇÃO EM DÉBITO E APLICAÇÃO DE MULTA.

TOMADA DE CONTAS ESPECIAL (TCE)

Secretaria de Controle Externo de Tomada de Contas Especial (SecexTCE).

A presente tomada de contas especial (TCE) foi instaurada pelo Fundo Nacional de Saúde/Ministério da Saúde (FNS/MS) , em desfavor da sociedade empresária Farmácia e Perfumaria Ska Ltda. - ME/Farma Saúde, solidariamente com a Sra. Poliana Diniz de Sousa Ampessan, em razão da aplicação irregular de recursos do Sistema Único de Saúde (SUS) no âmbito do Programa Farmácia Popular do Brasil - Aqui Tem Farmácia Popular (PFPB) , no período de 1/1/2013 a 30/6/2015.
As irregularidades na execução do programa, pelo referido estabelecimento comercial, foram constatadas em auditoria do Denasus, que apontou prejuízo no valor histórico de R$ 471.261,01, no período compreendido entre 31/5/2013 a 6/8/2015, tendo em vista as seguintes ocorrências: registro de dispensação de medicamentos sem apresentação de notas fiscais de aquisição; não apresentação de parte das cópias dos cupons fiscais, vinculados e respectivas receitas médicas solicitadas; e dispensação em nome de pessoa falecida (peça 7, p. 8-13) .
Além da responsabilidade da pessoa jurídica, também figura como responsável a sócia, responsável legal e técnica da empresa, à época da ocorrência dos fatos, Sra. Poliana Diniz de Sousa Ampessan, em consonância com a jurisprudência deste Tribunal, haja vista o caráter convenial conferido às avenças firmadas com farmácias e drogarias privadas pelo programa em questão (Acórdão 5259/2018-TCU-Primeira Câmara) .
As responsáveis apresentaram tempestivamente suas alegações de defesa (peças 34-79) .
A Secretaria de Controle Externo de Tomada de Contas Especial pugnou pela rejeição das alegações de defesa encaminhadas e pela irregularidade das contas das responsáveis, além de suas condenações em débito e aplicação de multa individual fundamentada no art. 57 da Lei 8.443/1992.
Tal proposta contou com a anuência do MPTCU, representado pelo Procurador Marinus Eduardo De Vries Marsico (peça 90) .
Acompanho, desde já, a proposta da unidade técnica, cuja análise incorporo às minhas razões de decidir.
As alegações de defesa das responsáveis são idênticas às outrora apresentadas no decorrer da auditoria do Denasus, no que tange à ausência de notas fiscais de aquisição. Segundo as responsáveis, a farmácia, mesmo tendo adquirido medicamentos de diversos fabricantes e, portanto, com códigos de barras da apresentação da droga (EAN) diferentes, incluiu em seu sistema todos os produtos como se fossem de um só fabricante, com mesma numeração para lançamento no sistema. Assim, embora a aquisição tenha sido de diversos fornecedores, a dispensação, pelo sistema, teria sido sempre realizada de um só fornecedor, gerando, dessa forma, um descompasso entre os medicamentos dispensados e os adquiridos.
À época, o Denasus não acolheu as justificativas apresentadas. Pautou-se, para tanto, no fato de que a farmácia credenciada estaria obrigada a cumprir os normativos pertinentes ao programa, dentre eles a necessidade de que o código de barras informado no sistema autorizador de venda fosse igual ao código de barras da embalagem do medicamento e/ou correlato dispensado ao respectivo beneficiário, o que não ocorreu no caso vertente.
O Denasus verificou que as notas fiscais apresentadas pela empresa Ska Ltda. não comprovaram a totalidade das dispensações realizadas no período auditado, o que permitiu concluir que a empresa em questão teria dispensado medicamentos em quantidades superiores às adquiridas.
Restou consignado, ainda, no relatório do Denasus que o valor originalmente proposto para a devolução ao erário foi alterado, uma vez que a equipe de auditoria considerou algumas notas fiscais sem EAN de medicamentos auditados, diminuindo, por conseguinte, o valor a ser compensado (peça 7, p. 8) . Com relação aos demais medicamentos, exigiu a apresentação de novas notas fiscais que comprovassem a totalidade das dispensações realizadas no período auditado.
Como evidenciado na defesa das responsáveis, as notas fiscais apresentadas a este Tribunal foram as mesmas encaminhadas nas justificativas por elas endereçadas ao Denasus, na medida em que, segundo afirmaram, não existem novas notas fiscais.
A ausência de notas fiscais relacionadas aos códigos EAN compatíveis com o registro de dispensação de medicamentos do período auditado impossibilita o acolhimento das alegações de defesa apresentadas.
Como bem salientou a unidade técnica, o afastamento da irregularidade apontada, como pretendem as responsáveis, não tem amparo nos normativos pertinentes ao Programa Farmácia Popular do Brasil, uma vez que o art. 17 da Portaria 971, de 2012, então vigente, dispunha que "A Autorização de Dispensa de Medicamentos e Correlatos (ADM) será processada por meio eletrônico, em tempo real, com base no código de barras EAN da embalagem do medicamento e/ou correlato".
Assim, ao não cumprir as regras do programa, as responsáveis carrearam para si a responsabilidade pela irregularidade detectada. Importa considerar que os normativos do Programa Farmácia Popular transferem à empresa conveniada o dever de demonstrar a normalidade de todas as operações por ela contabilizadas, mister do qual não se desincumbiram as responsáveis.
Quanto ao débito pertinente à falta de apresentação de parte das cópias dos cupons vinculados e receitas médicas solicitadas, o Denasus apontou a não apresentação de 31 cupons vinculados e receitas médicas e 7 cupons ilegíveis.
A empresa Ska também enviou 245 cupons vinculados e assinados com as respectivas receitas médicas, dispensadas para CPFs em nome de pessoas já falecidas. Além da dispensação, algumas receitas médicas foram prescritas com data posterior ao óbito do usuário (peça 7, p. 12-13) .
Não foram apresentadas justificativas para essas irregularidades. 
Assim, as responsáveis não conseguiram rechaçar as irregularidades evidenciadas na auditoria do Denasus, motivo pelo qual se mostra correta a proposta de irregularidade das contas e condenação em débito para o ressarcimento do prejuízo apurado.
Não está caracterizada nos autos a prescrição da pretensão punitiva deste Tribunal, motivo pelo qual proponho também a aplicação da multa prevista no art. 57 da Lei 8.443/1992. De fato, as irregularidades discutidas nestes autos ocorreram nos exercícios de 2013 a 2015 e o ato que determinou a citação foi expedido em 14/6/2018 (peça 26) , antes, portanto, do interregno de dez anos previsto no art. 205 do Código Civil, utilizado subsidiariamente por este Tribunal, conforme Acórdão 1441/2016-TCU-Plenário.
	Diante do exposto, VOTO pela adoção da minuta de acórdão que ora trago ao exame deste colegiado.
TCU, Sala das Sessões Ministro Luciano Brandão Alves de Souza, em 11 de junho de 2019.
Ministro VITAL DO RÊGO 
Relator